【裁判字號】    89,重上,546
【裁判日期】    900307
【裁判案由】    塗銷抵押權登記等
【裁判全文】
台灣高等法院民事判決  八十九年度重上字第五四六號
      上  訴  人  丙○○○
      訴訟代理人  陳德文律師
      被上訴人    乙○○      住台北縣淡水鎮蕃薯里南平十五號
      被上訴人    甲  ○      住台北縣淡水鎮蕃薯里南平十四號
右當事人間塗銷抵押權登記等事件，上訴人對於中華民國八十九年九月二十八日臺灣
士林地方法院八十九年度訴字第四五號第一審判決提起上訴，本院判決如左：
    主    文
上訴駁回。
第二審訴訟費用由上訴人負擔。
    事    實
甲、上訴人方面：
一、聲明：(一)原判決廢棄。(二)被上訴人乙○○、甲○分別所有如附件一土地登記簿
    謄本上之最高限額抵押權登記應予塗銷。（三）〈先位聲明〉確認被上訴人乙○
    ○持有如附件二之本票、被上訴人甲○持有如附件三之本票係偽造。〈備位聲明
    〉被上訴人乙○○應將附件二本票、被上訴人甲○應將附件三本票交付上訴人。
二、陳述：除與原判決記載相同者外，補稱略以：
（一）本件有明確反證存在，原判決逕依同法第三五八條而推定系爭借款已交付，顯
      有違法，事證事由如左：
  １、卷內系爭借據（領款收據）既已明文記載借款清償期八十八年六月十七日，何
      以被上訴人乙○○在士林地院八十九年自字第十號刑事訴訟中卻供稱系爭借款
      「並未約定清償日」？顯見借據上記載之事實與真實差距至巨，此為反證之一
      。
  ２、上訴人以未拿到系爭借款為由對被上訴人三人刑事訴追，被上訴人三人如真無
      辜，應甚憤怒，其直接反應應於警訊初始即提出卷內上訴人親筆之借據、領款
      收據、切結書以證明其清白，無任何其他理由不即提出，詎本案刑事自警訊、
      偵查、一審及民事訴訟以來近年，被上訴人非但均未提出，甚至被上訴人潘氏
      二人在刑事一審時仍在法官之質問下明確供稱「本票即借據，未另外寫借據」
      ，如何在被隔離訊問出現嚴重瑕疵之後始突然冒出上開收據？上開文件之真實
      性均有大疑，原審僅以筆跡為真即推定其內容為真實（即上訴人有取得借款）
      ，置上開古怪之反證事實不論，尚有不當。
（二）上訴人供述有部份前後不符情事，在法理邏輯上不能因之而合理化被上訴人隔
      離訊問所凸顯之瑕疪：按系爭借款有無交付上訴人，最直接有效之檢驗方法為
      隔離訊問，被上訴人相互間就交款之細節相互陳述矛盾之程度令人咋舌，其陳
      述雖有部份前後矛盾，惟上訴人係一老婦，且在事理上借貸之放款人恆較借款
      人為關心，對借貸之過程借款人易忘但放款人殊難忘記，故不能以上訴人陳述
      有部份前後矛盾即合理化放款人陳述之瑕疵。
（二）右系爭借據既有明確之反證，被上訴人就系爭借款之交付即應負舉證責任，否
      則依法應受不利認定。
三、證據：除援用原審提出者外，請求就被上訴人為測謊。
乙、被上訴人方面：
一、(一)聲明：駁回上訴。(二)如受不利判決，請准供擔保宣告免為假執行。
二、陳述：除與原判決記載相同者外，補稱略以：被上訴人二人已將借款交予上訴人
    ，皆有憑據，至上訴人如何處理該款項，非被上訴人所得置喙，況上訴人所交付
    之二紙本票，亦經刑事警察局鑑定發票人為上訴人。
三、證據：援用原審提出之證據。
    理    由
一、上訴人於原審起訴主張，訴外人葉永洋於民國八十七年八月、八十八年三月間，
    向上訴人訛稱，被上訴人願借款予伊，但須先請領印鑑證明及拿出土地所有權狀
    、印鑑以為財產證明，並供調查市價，上訴人不疑有他，遵照辦理，經葉永洋帶
    同上訴人至被上訴人二人開設之銀樓，即共同與葉永洋哄騙上訴人簽署文書、本
    票。惟上訴人當時並不知設定抵押權乙事，亦欠缺設定抵押權及交付一百萬元、
    四百萬元本票之效果意思，且上訴人實際上未交付借款，消費借貸法律關係不存
    在。爰依不當得利、侵權行為之規定訴請塗銷抵押權登記。而附件二本票應非上
    訴人所簽署，而係他人所偽造，並訴請確認如附件二紙本票為偽造；設若本票並
    非偽造，因被上訴人未交付借款，竟持有上開本票係不當得利，並屬侵權行為，
    上訴人亦無處分本票之效果意思，爰依不當得利、侵權行為、物上請求權之法律
    規定，訴請被上訴人將本票交付上訴人等語。被上訴人則以：上訴人於八十七年
    八月第一次向被上訴人乙○○借款三百萬元，並設定四百萬元最高限額抵押權，
    嗣於八十八年三月間再將之前設定之最高限額四百萬元抵押權塗銷，另設定最高
    限額八百萬元抵押權，設定完成後，被上訴人另交付上訴人二百萬元，其餘三百
    萬元則清償之前借款三百萬元，由上訴人簽發一百萬元、四百萬元本票及借據與
    領款收據二紙交付被上訴人收執。該二紙支票嗣經兌現無誤等語，資為抗辯。
二、兩造爭執要旨
（一）上訴人所有坐落台北市○○區○○段五小段五０一地號、五０一之一地號土地
      ，於八十七年八月二十二日設定本金最高限額抵押權四百萬元予被上訴人乙○
      ○，嗣於八十八年三月十六日塗銷上開抵押權登記，並於八十八年三月十七日
      再次辦理本金最高限額抵押權八百萬元予被上訴人乙○○、甲○等情，為兩造
      所不爭執，且有土地登記申請書、土地登記簿謄本在卷可稽，應認為真實。
（二）上訴人雖以其無設定抵押權之效果意思，復受詐欺而為設定抵押權之意思表示
      ，且復未收到借款等語為辯，但查：
  １、被上訴人主張上開借款之真正，業據其提出由上訴人於八十八年三月十八日分
      別署名蓋章之借據與領款收據二紙為證，經核上開文件，其中一紙載明「一、
      立據人所有坐落台北市○○區○○段五小段五０一、五０一─一地號及基地上
      建築物建號經台北市士林地政事務所於民國八十八年三月十七日收件，以北
      投字第0493330號設定抵押，向甲○借款新台幣壹佰萬元整。該抵押借款金額
      業已全部收到現金是實。（收到支票淡水農會銀行信用部分行帳號00000
      0000號，票號FA0000000,﹩0000000，FA0000000,﹩0000000，其餘皆為現
      金一次同時付清）。二、借款清償日期：中華民國八十八年六月十七日。三、
      約定事項：詳如抵押權設定契約書及其他約定事項之規定。四、本人另開一本
      票號碼127999號面額新台幣壹佰萬作為債權憑證。此致債權人甲○。收款人即
      債務人丙○○○」；另紙文件亦記載「一、立據人所有坐落台北市○○區○○
      段五小段五０一、五０一─一地號及基地上建築物建號經台北市士林地政事務
      所於民國八十八年三月十七日收件，以北投字第0493330號設定抵押，向乙
      ○○借款新台幣肆佰萬元整。該抵押借款金額業已全部收到現金是實。（收到
      支票淡水農會銀行信用部分行帳號000000000號，票號 FA0000000，
      ﹩0000000，FA0000000,﹩0000000，其餘皆為現金一次同時付清）。二、借款
      清償日期：中華民國八十八年六月十七日。三、約定事項：詳如抵押權設定契
      約書及其他約定事項之規定。四、本人另開一本票號碼128000號面額新台幣肆
      佰萬作為債權憑證。此致債權人乙○○。收款人即債務人丙○○○」等語，有
      上開二收據在卷可稽（見原審卷一二八、一二九頁）。
  ２、上訴人雖爭執該二紙文書之真正，辯稱如該文書為真正，被上訴人何以不敢於
      刑事訴訟涉訟之初即提出該文書，足見該文書為事後偽造等語。但查該二紙借
      據與領款收據，經原審法院刑事庭送請內政部警政署刑事警察局鑑定結果，該
      借據與領款收據上「丙○○○」字跡，與上訴人字跡相符，有內政部警政署刑
      事警察局八十九年六月十四日刑鑑字第七二七三九號鑑驗通知書附卷可參（附
      原審卷一三二頁以下）。上開文書既為真正，即無上訴人所稱被上訴人心虛不
      敢於刑事庭提出之理，上訴人所辯顯其憶測之詞。且私文書經本人簽名者，推
      定為真正，民事訴訟法第三百五十八條第一項有明文規定。則前開借據與領款
      收據既經簽名於其上，依法即應推定為真正，並有該文書內所載內容之效力，
      自應先推定上訴人確有上開借款之事實，上訴人否認上開借款存在之事實即應
      負舉證責任，其空言以上開文書係偽造非為真正等語，即無可採。
  ３、上訴人再主張上開抵押權設定及借款法律關係其意思表示係受詐欺而為之意思
      表示，但按主張有利於己之事實者應負舉證責任，上訴人自應就上開受詐欺而
      為意思表示事實存在負舉證之責。上開文書之真正已如前述，而上訴人所謂受
      詐欺而為意思表示說詞，並未舉證證明，自難僅憑其所述，即採為有利於自己
      之證據。
  ４、上訴人再以被上訴人並未交付款項予上訴人，其辯稱其有反證足以推翻上開借
      款存在之事實。但按金錢借貸，固屬要物契約，應由貸與人就交付金錢之事實
      負舉證之責，但若貸與人提出之借用證內，經載明所借款額，當日親收足訖無
      訛者，要應解為貸與人就要物性之具備，已盡舉證責任，最高法院六十九年台
      上字第三五四六號判例可資參照，則前開借據與領款收據內既已載明收受全部
      借款金額，（即淡水農會面額二百七十萬元、一百八十二萬元支票，其餘為現
      金），自應認被上訴人就其主張業已交付借款之事，已盡舉證之責任。且原審
      法院經向台北縣淡水鎮農會函詢結果，被上訴人所用以給付上開借款之面額二
      百七十萬元、一百八十二萬元支票二紙，其上載明指定受款人為上訴人，亦係
      以上訴人名義提示兌領，爾後再以上訴人名義匯入訴外人葉永洋於陽信商業銀
      行北投分行之帳戶，此有台北縣淡水鎮農會八十九年五月十八日八九淡農信字
      第０六四一號函提供之支票影本、匯款申請書附卷可證（原審卷一０五頁）。
      而核上訴人所稱之反證證明無非係以被上訴人就交付款項細節說詞反復古怪為
      據，指摘被上訴人及其他相關人員之供詞有以下予盾處：即(1)有關借錢是否有
      利息約定乙事，或則說「無」或則說「有」「不知道」或則說「二分利」，不
      但彼此矛盾，自身前後亦矛盾；(2)，有無借據，有謂「本票即借據，沒有另外
      寫借據」；(3)設定抵押之文件何時交付乙事，或則說「交錢前二、三天交付」
      或則說「交錢當天同時交付」；(4)關於十八萬元現金係誰支出乙事，或則說「
      是乙○○支付」或則說「是甲○付十萬元，餘由乙○○支付」；(5)關於付三十
      萬元現金、二百七十萬元支票之方式是誰決定的乙事，或則說「是我（乙○○
      ）決定的」或則說是上訴人因安全原因自己要求的，有關第一次借錢時甲○是
      否在場乙事，甲○稱「有在場」，李秀琴竟說「不在場」，凡此供述前後矛盾
      ，彼此不符，可確認並無交支票及現金於上訴人情事。再如(1)乙○○供稱「二
      次借（付）款甲○均未在場」(2)甲○則供稱「第一次借（付）款時我有在場」
      (3)李秀琴供稱「第一次甲○不在場」(4)「借款當天甲○、李秀琴在（玻璃櫃）
      外面」(5)乙○○供稱「客人（上訴人）在（玻璃櫃）外，我們在裡面」（同日
      筆錄）(6)李秀琴供稱「我在裡面」（同日筆錄），均有矛盾之處等語。但查：
      被上訴人於本件原審法院訊問時，即稱伊二人於刑事庭審理中，經隔離訊問，
      就本件借款利息如何約定、借款中之現金如何交付、交付時何人在場，所在位
      置如何等借貸細節問題，二人陳述固有未盡相符之情事，但稱係因當時為規避
      稅捐於抵押權設定契約書上記載利息未約定，實際上約定利息二分，故刑庭訊
      問時或有人依抵押權設定契約書上所載而回答利息未約定，或有人回答約定利
      息二分等語。再者刑事審理時距借款日已有相當時日，人之記憶能力本即將因
      時間經過而日漸模糊，難期其完全合事實，尚不能僅因若干枝節細微交待陳述
      不盡相符，而據以推翻已有文書直接可證之事實。況本件上訴人就其有無簽署
      上開二紙文書，或簽署何種文書，或將文書交付何人等等細節，其前後陳述亦
      同有不一情事。再者，上開文書形式既經證明為真正，即應先推定所記載之事
      實為真正，上訴人徒以被上訴人陳述細節有所不一，即認其有反證證明未有交
      付款項之事實，自尚不得認其已盡舉證責任，而不足以推翻本件借貸法律關係
      之存在。且上訴人均為成年人，其意思表示當屬健全，其復自承為配合系爭最
      高限額八百萬元之抵押權設定，而於抵押權設定契約書上簽署，並提供抵押權
      設定所需之權狀、印鑑證明等物，其即有設定最高限額抵押於被上訴人之本意
      ，上訴人所謂其欠缺設定最高限額抵押權之意思，即令屬實，亦屬真意保留，
      既非被上訴人所明知，依民法第八十六條前段規定該意思表示並非無效。
（四）綜上所述，本件最高限額抵押權設定即非無效，且被上訴人主張其已依約交付
      系爭借款，已據其提出上開借據及收據二紙為證，上訴人尚未提出反證以推翻
      上訴人上開收據之證明力，即應認上訴人未盡舉證之責，即難認被上訴人有何
      不當得利或侵權行為。從而，上訴人依不當得利、侵權行為之法律關係請求被
      上訴人塗銷本金最高限額八百萬元之抵押權登記，即屬無據。另系爭如原判決
      附件二、三所示之本票，上訴人請求確認其為偽造，亦因該二紙本票業經原審
      法院刑事庭送請內政部警政署刑事警察局鑑定結果，其上發票人簽名與上訴人
      之字跡相符，有內政部警政署刑事警察局八十九年六月十四日刑鑑字第七二七
      三九號鑑驗通知書附卷可參（原審卷一三四頁以下）。上訴人請求確認該二紙
      本票為偽造，亦無理由。其另主張被上訴人未交付借款，即有不當得利且構成
      侵權行為，及依物上請求權法律關係訴請返還該二紙本票，均無理由。原審經
      詳察，為上訴人敗訴之判決，並無不合。上訴意旨指摘原判決不當，求予廢棄
      改判，為無理由，應予駁回。
四、本件上訴人雖請求就被上訴人為測謊，本院核該證據方法，不足為有利於上訴人
    之證據資料，即無此必要，附此說明。
五、據上論結，本件上訴為無理由，依民事訴訟法第四百四十九條第一項、第七十八
    條，判決如主文。
中      華      民      國    九十      年      三      月      七      日
                                民事第九庭
                                    審判長法  官  吳  謙  仁
                                          法  官  蘇  瑞  華
                                          法  官  魏  大  喨
右正本係照原本作成。
如不服本判決，應於收受送達後二十日內向本院提出上訴書狀，其未表明上訴理由者
，應於提出上訴後二十日內向本院補提理由書狀（均須按他造當事人之人數附繕本）
上訴時應提出委任律師或具有律師資格之人之委任狀；委任有律師資格者，另應附具
律師及格證書及釋明委任人與受任人有民事訴訟法第四百六十六條之一第一項但書或
第二項（詳附註）所定關係之釋明文書影本。
中      華      民      國    九  十    年       三     月      九      日
                                          書記官  黃  美  玉
附註：
民事訴訟法第四百六十六條之一（第一項、第二項）：
對於第二審判決上訴，上訴人應委任律師為訴訟代理人。但上訴人或其法定代理人具
有律師資格者，不在此限。
上訴人之配偶、三親等內之血親、二親等內之姻親，或上訴人為法人、中央或地方機
關時，其所屬專任人員具有律師資格並經法院認為適當者，亦得為第三審訴訟代理人
。


司法院資訊處製作；財團法人民間司法改革基金會備份。
